【裁判字號】    91,自,147
【裁判日期】    920829
【裁判案由】    背信
【裁判全文】
臺灣桃園地方法院刑事判決                          九十一年度自字第一四七號
    自  訴  人  丁○○○
    代  理  人  陳傳中律師
                蔡銘書律師
    被      告  戊○○
                丙○○
右列被告因背信等案件，經自訴人提起自訴，本院判決如左︰
    主  文
戊○○意圖為自己不法之所有，而侵占對於業務上所持有之物，處有期徒刑陸月，如
易科罰金，以佰元折算壹日。緩刑貳年。
丙○○無罪。
    事  實
一、戊○○為址設桃園縣中壢市○○路二二四號七樓「津樺企業股份有限公司」（下
    稱津樺公司）之負責人，職司該公司所受委任處理應收帳款催收之工作，為從事
    業務之人。於民國八十九年十一月五日，受丁○○○委任辦理向乙○○催討積欠
    新台幣（下同）一百十二萬元之債款，並由津樺公司之業務員丙○○（另為無罪
    之諭知，詳後述）與丁○○○簽立「財務管理事業部委託書」。惟嗣後津樺公司
    因處於停業狀態，戊○○竟意圖為自己不法之所有，將其以丁○○○名義向乙○○催討之三萬五千元債款，以變易持有為所有之意，未告知亦未交付予丁○○○
    ，將該筆款項侵占入己，致生損害於丁○○○。
二、案經被害人丁○○○向本院提起自訴。
    理  由
一、訊據被告戊○○固坦承為津樺公司之負責人，自訴人有委託公司向乙○○催討債
    務之事實，惟矢口否認有何背信及侵占之事實，辯稱：當時公司已暫停營業很久
    了，公司的人還有要乙○○還錢，希望能拿一點佣金，後來是乙○○的太太跟楊
    智華說他們已經和丁○○○和解了，所以直接給楊智華三萬五千元的佣金，因他
    希望伊不要再去騷擾他們，伊分得一萬元，剩下的由楊智華拿走，楊智華不是公
    司編制的人員，是公司停業後跟在伊身邊的人，伊並無與乙○○以自訴人名義達
    成一百十二萬元債務的和解，伊有跟自訴人說如果是伊公司的疏失，伊願意賠償
    他八十萬，自訴人將他與乙○○的債權轉讓給伊云云。經查：
（一）被告戊○○為津樺公司之負責人，於八十九年十一月五日由津樺公司業務員丙○○與自訴人簽立「財務管理事業部委託書」，委託津樺公司代自訴人向乙○○催討一百十二萬元之債務，委託期間自八十九年十一月五日起至九十年五月
      五日止，由被告戊○○及戊○○指派除丙○○以外之業務員負責向乙○○催討
      債務，戊○○並向乙○○收取三萬五千元並未交付予自訴人等情，為被告戊○○所自承，並經證人乙○○於審理時證述明確，復有津樺公司設立登記表影本
      、及財務管理事業部委託書影本各一份附卷可稽，核與自訴人指訴情節相符，
      堪認自訴人指訴之情節為實，胥值採信。
（二）證人乙○○於審理時證稱：「（有無給對方一筆三萬五千元？）有，是一個男
      的跟我說是丁○○○要跟我拿錢」、「（是否有打電話給戊○○或在戊○○前
      往你家要債時，告訴他給你三萬五千元的佣金，叫他不要插手？）沒有，從來
      沒有這樣講」等語明確，由此足見，被告戊○○向乙○○所收取之該筆三萬五
      千元，顯係被告戊○○以丁○○○名義向乙○○催討債務所得，被告戊○○辯
      稱是乙○○說他已與自訴人達成和解，三萬五千元係給付給伊的走路工（佣金
      ），叫伊不要再插手云云，及自訴人代理人指稱三萬五千元係被告戊○○以自
      訴人名義與乙○○就前開債款達成和解之代價云云，均顯與事實不合，不足採
      信。又被告戊○○雖又辯以：三萬五千係非公司編制人員楊智華去收取的，伊
      只取得一萬元云云，然查被告戊○○迄未能提供其所稱「楊智華」該人之年籍
      資料，供本院審究以實其說，誠難憑採。再者，被告戊○○既負責代自訴人向
      乙○○催討債務，衡情理應由津樺公司內部人員前往向乙○○催討債務，豈會
      由非公司編制內人員之「楊智華」前往催討之理？而況，被告戊○○為津樺公
      司之負責人，則果楊智華代被告戊○○自乙○○處取得三萬五千元之佣金，更
      無可能被告戊○○僅取得其中一萬元，反由楊智華取得多數之二萬五千元，是
      被告戊○○辯稱向乙○○收取之三萬五千元係楊智華去收取的，伊只分得一萬
      云云，即悖常情而不可採。
（三）按刑法上之背信罪為一般的違背任務罪，而同法之侵占罪，則專指持有他人所
      有物，以不法領得之意思，變更持有為所有，侵占入己者而言。故違背任務行
      為，苟係將其持有之他人所有物，意圖不法領得，據為己有，自應論以侵占罪
      ，即不能援用背信之法條處斷（最高法院三十年上字第一七七八號判例可資參
      照），自訴人認被告戊○○將自訴人委託向乙○○催收之三萬五千元債款侵占
      入己之侵占行為，另涉犯刑法第三百四十二條第一項之背信罪嫌，尚有誤解，
      附此敘明。
（四）綜上所述，被告戊○○為津樺公司之負責人，職司該公司所受委任處理之應收
      帳款催收之工作，為從事業務之人，其既受自訴人之委託代為向乙○○催討債
      款事宜，經向乙○○催討債款三萬五千元，未交付予自訴人，將業務上所持有
      之三萬五千元款項侵占入己，被告戊○○所犯業務侵占罪證明確，其犯行足堪
      認定。
二、核被告戊○○所為，係犯刑法第三百三十六條第二項之業務侵占罪。爰審酌被告
    之素行、犯罪動機、目的、手段、品行、智識程度、與自訴人已達成和解，有和
    解契約書附卷可稽，自訴人亦表示已原諒被告，業據自訴代理人陳傳中律師於本
    院審理時述明，及其犯罪後態度等一切情狀，量處如主文所示之刑，並諭知易科
    罰金之折算標準。末查被告戊○○前未曾受有期徒刑以上刑之宣告，有卷附台灣
    高等法院被告全國前案紀錄表可按，其因一時失慮而犯罪，犯後與自訴人已達成
    和解，有和解契約書一份附卷可憑，其經此起訴審判，當知所警惕，信無再犯之
    虞，本院認所宣告之刑，以暫不執行為適當，併諭知緩刑二年，以啟自新。
三、自訴意旨另以：乙○○因倒會積欠自訴人一百十二萬元，自訴人經友人介紹，委
    託合法設立登記之津樺公司代為催收上開帳款，與業務人員丙○○簽立授權代為
    催收帳款委託書，委託書並未授與被告丙○○和解權限，詎丙○○意圖為自己不
    法之利益，違反委託書之授權，私下以自訴人代理人身分，與乙○○以三萬五千
    元達成和解，並將該筆款項占為己有，致自訴人求償無門，侵害自訴人權益，因
    認被告丙○○涉有刑法第三百四十二條第一項之背信罪及同法第三百三十六條第
    二項之業務侵占罪嫌。
四、本件自訴人認被告丙○○涉有右揭犯行，係以被告丙○○簽立授權代為催收帳款
    委託書，約定由丙○○與戊○○二人代為催收帳款，惟丙○○竟與戊○○違反委
    託書之授權，私下與乙○○三萬五千元代價達成和解，並將該筆款項占為己有，
    致自訴人求償無門侵害自訴人權益為其主要論據。訊據被告丙○○堅詞否認右開
    犯行，辯稱：伊自八十九年八月份去津樺公司上班至當年十一月份就離職，伊是
    業務人員，負責招攬債權人處理債務的案件，大部分是負責人戊○○跟甲○○去
    催討債務，丁○○○的業務是伊招攬的，催收帳款委託書是伊自訴人簽的，催討
    債務部分是戊○○去處理，伊簽了委託書後隔不久就離職，當時公司要解散，所
    有資料都在戊○○處，之後公司就解散，後續處理情形伊不清楚等語。
五、按犯罪事實應依證據認定之，無證據不得推定其犯罪事實；又不能證明被告犯罪
    者，應諭知無罪之判決；刑事訴訟法第一百五十四條、第三百零一條第一項分別
    定有明文。又犯罪事實之認定，應憑真實之證據，倘證據是否真實尚欠明確，自
    難以擬制推測之方法，為其判斷之基礎；而認定犯罪事實之證據係指足以認定被
    告確有犯罪行為之積極證據而言，該項證據自須適合於被告犯罪事實之認定，始
    得採為斷罪資料，最高法院著有五十三年臺上字第六五六號、二十九年上字第三
    一○五號判例可參。且刑事訴訟上證明之資料，無論其為直接或間接證據，均須
    達於通常一般之人均不致有所懷疑，而得確信其為真實之程度，始得據為有罪之
    認定，若其關於被告是否犯罪之證明未能達此程度，而有合理懷疑之存在，致使
    無從形成有罪之確信，根據「罪證有疑，利於被告」之證據法則，即不得遽為不
    利被告之認定，亦有最高法院七十六年臺上字第四九八六號判例可稽。其以情況
    證據（即間接證據）斷罪時，尤須基於該證據在直接關係上所可證明之他項情況
    事實，本乎推理作用足以確證被告有罪，方為合法，不得徒憑主觀上之推想，將
    一般經驗上有利被告之其他合理情況逕予排除，此觀諸最高法院三十二年上字第
    六七號判例自明。另告訴人之告訴，係以使被告受刑事訴追為目的，是其陳述是
    否與事實相符，仍應調查其他證據以資審認（最高法院五十二年臺上字第一三○○號判例意旨參照）。
六、經查：被告戊○○於審理時供證：「我是津樺公司的負責人，丙○○在公司是負
    責法院裁定的部分，丁○○○委託我們向乙○○催討債務的案件是由丙○○簽約
    的，簽約後丙○○只負責法院裁定部分，即向法院申請債權憑證等，丙○○並沒
    有去和乙○○談他和丁○○○間債務的問題，是由我們公司另一組人去談的」、
    「丙○○負責法院裁定、送件，有時候要打契約，打契約後交由其他的業務員委
    託人找債人，告知債務人要他還錢」等語，證人甲○○於審理時證稱：「（自訴
    人委託你們跟乙○○催討債務的事，你是否知情？）我知道，本件是自訴人來我
    們公司委託我們，我跟另外一位同事去找過乙○○一次，乙○○無法還款，我評
    估乙○○無能力還款，所以之後我就沒有再處理了，我是跟丙○○同時離職的。
    本案我是第一個去處理的」等語，核與被告丙○○所辯伊只負責與自訴人簽立催
    收帳款委託書，是戊○○跟甲○○去催討債務，後續處理情形伊不清楚等情相符
    ，堪認被告丙○○雖有代表津樺公司與自訴人簽立前開「財務管理事業部委託書
    」之事實，然實際負責自訴人所委任辦理之向乙○○催討前開債款之事務者，為
    被告戊○○及案外人甲○○，與被告丙○○無涉。被告戊○○並自承有向乙○○
    收取三萬五千元，丙○○是無辜的之情，益徵被告丙○○與被告戊○○間並無犯
    意聯絡或行為分擔之事實，此外復查無其他證據足認被告丙○○有何自訴人所指
    之上開犯行，不能證明被告丙○○犯罪，應諭知丙○○無罪之判決。
據上論斷，應依刑事訴訟法第三百四十三條、第二百九十九條第一項前段、第三百零
一條第一項，刑法第三百三十六條第二項、第四十一條第一項前段、第七十四條第一
款，罰金罰鍰提高標準條例第一條前段、第二條，判決如主文。
中      華      民      國      九十二      年    八    月    二十九    日
                                台灣桃園地方法院刑事第七庭
                                    法  官  林惠霞
右正本證明與原本無異。
如不服本判決，應於判決送達後十日內向本院提出上訴狀( 應附繕本 )，上訴於
臺灣高等法院。
                                    書記官   陳恩如
中      華      民      國      九十二      年    九    月      十      日
附錄本案論罪科刑法條全文：
刑法第三百三十六條
對於公務上或因公益所持有之物，犯前條第一項之罪者，處一年以上七年以下有期徒
刑，得併科五千元以下罰金。
對於業務上所持有之物，犯前條第一項之罪者，處六月以上五年以下有期徒刑，得併
科三千元以下罰金。
前二項之未遂犯罰之。


司法院資訊處製作；財團法人民間司法改革基金會備份。
